臺灣苗栗地方法院刑事判決　　　　　　 100年度簡上字第87號
上　訴　人
即　被　告　張葆穆
選任辯護人　李震華律師
上列被告因妨害名譽案件，不服本院100 年度苗簡字第625 號，
中華民國100 年8 月5 日第一審判決（偵查案號：100 年度偵字
第3039號），提起上訴，本院管轄之第二審合議庭適用第一審通
常程序判決如下：
    主  文
原判決撤銷。
張葆穆無罪。
    理  由
一、本件公訴意旨略以：被告張葆穆於民國（下同）99年7 月23
    日下午4 時2 分35秒許，在其苗栗縣竹南鎮○○里○○鄰○○
    街9 號住處，以「Zxlirjoi」代號，登入「露天拍賣」網站
    之七嘴八舌討論區，在「其他」子網頁下「人物：誣告犯林
    英典」之討論串，意圖散布於眾而張貼「這個林先生就是最
    好的例子了．設陷阱害人去法院提告…」等指摘足以毀損他
    人名譽之文字，因認被告涉犯刑法第310 條第2 項之加重誹
    謗罪嫌。
二、本件上訴意旨略以：本件尚有隱藏性事實為「告訴人明知黃
    美鄉引用告訴人照片時有註明出處，卻執意控告黃美鄉違反
    著作權法，企圖以告訴手段取得和解金，因此檢察官主動分
    案以誣告罪起訴」，且本件被告係對可受公評之事，為合理
    善意之評論等語。
三、應適用之法律：
（一）按犯罪事實應依證據認定之，無證據不得認定其犯罪事實
      ；又不能證明被告犯罪者，應諭知無罪之判決，刑事訴訟
      法第154 條、第301 條第1 項分別定有明文。次按刑事訴
      訟法上所謂認定犯罪事實之證據，係指足以認定被告確有
      犯罪行為之積極證據而言，該項證據自須適合於被告犯罪
      事實之認定，始得採為斷罪資料；如未能發現相當證據，
      或證據不足以證明，自不能以推測或擬制之方法，以為裁
      判之基礎，最高法院29年上字第3105號及40年臺上字第86
      號著有判例。而認定不利於被告之事實，須依積極證據，
      茍積極證據不足為不利被告之認定時，即應為有利於被告
      之認定，更不必有何有利之證據；又認定犯罪事實所憑之
      證據，雖不以直接證據為限，間接證據亦包括在內，然而
      無論直接證據或間接證據，其為訴訟上之證明，須於通常
      一般之人均不致有所懷疑，而得確信其為真實之程度者，
      始得據為有罪之認定，倘其證明尚未達到此一程度，而有
      合理之懷疑存在而無從使事實審法院得有罪之確信時，即
      應由法院為諭知被告無罪之判決，且告訴人之告訴，係以
      使被告受刑事訴追為目的，是其陳述是否與事實相符，仍
      應調查其他證據以資審認，最高法院亦分別著有30年上字
      第816 號、76年臺上字第4986號、52年臺上字第1300號判
      例，可資參照。
（二）按言論自由為人民之基本權利，憲法第11條有明文保障，
      國家應給予最大限度之維護，俾其實現自我、溝通意見、
      追求真理及監督各種政治或社會活動之功能得以發揮。惟
      為兼顧對個人名譽、隱私及公共利益之保護，法律尚非不
      得對言論自由依其傳播方式為合理之限制。刑法第310 條
      第1 項及第2 項誹謗罪即係保護個人法益而設，為防止妨
      礙他人之自由權利所必要，符合憲法第23條規定之意旨。
      至刑法同條第3 項前段以對誹謗之事，能證明其為真實者
      不罰，係針對言論內容與事實相符者之保障，並藉以限定
      刑罰權之範圍，非謂指摘或傳述誹謗事項之行為人，必須
      自行證明其言論內容確屬真實，始能免於刑責。惟行為人
      雖不能證明言論內容為真實，但依其所提證據資料，認為
      行為人有相當理由確信其為真實者，即不能以誹謗罪之刑
      責相繩，亦不得以此項規定而免除檢察官或自訴人於訴訟
      程序中，依法應負行為人故意毀損他人名譽之舉證責任，
      或法院發現其為真實之義務。就此而言，刑法第310 條第
      3 項與憲法保障言論自由之旨趣並無牴觸（司法院釋字第
      509 號解釋意旨可參）。故行為人就其發表非涉及私德而
      與公共利益有關之言論所憑之證據資料，至少應有相當理
      由確信其為真實，即主觀上應有確信「所指摘或傳述之事
      為真實」之認識，倘行為人主觀上無對其「所指摘或傳述
      之事為不實」之認識，即不成立誹謗罪。惟若無相當理由
      確信為真實，僅憑一己之見逕予杜撰、揣測、誇大，甚或
      以情緒化之謾罵字眼，在公共場合為不實之陳述，達於誹
      謗他人名譽之程度，即非不得以誹謗罪相繩。此與美國於
      憲法上所發展出的「實質惡意原則（或稱真正惡意原則，
      actual malice ）」，大致相當。而所謂「真正惡意原則
      」係指發表言論者於發表言論時明知所言非真實，或因過
      於輕率疏忽而未探究所言是否為真實，則此種不實內容之
      言論即須受法律制裁。準此，是否成立誹謗罪，首須探究
      者即為行為人主觀上究有無相當理由確信其所指摘或傳述
      之事為真實之誹謗故意。又所謂「言論」在學理上，可分
      為「事實陳述」及「意見表達」二者。「事實陳述」始有
      真實與否之問題，「意見表達」或對於事物之「評論」，
      因屬個人主觀評價之表現，即無所謂真實與否可言。而自
      刑法第310 條第1 項「意圖散布於眾，而指摘或傳述足以
      毀損他人名譽之事者，為誹謗罪」，第3 項前段「對於所
      誹謗之事，能證明其為真實者，不罰」規定之文義觀之，
      所謂得證明為真實者，唯有「事實」。據此可徵，我國刑
      法第310 條之誹謗罪所規範者，僅為「事實陳述」，不包
      括針對特定事項，依個人價值判斷所提出之主觀意見、評
      論或批判，該等評價屬同法第311 條第3 款所定免責事項
      之「意見表達」，亦即所謂「合理評論原則」之範疇，是
      就可受公評之事項，縱批評內容用詞遣字尖酸刻薄，足令
      被批評者感到不快或影響其名譽，亦應認受憲法之保障，
      不能以誹謗罪相繩，蓋維護言論自由俾以促進政治民主及
      社會健全發展，與個人名譽可能遭受之損失兩相權衡，顯
      有較高之價值。易言之，憲法對於「事實陳述」之言論，
      係透過「實質惡意（真實惡意）原則」予以保障，對於「
      意見表達」之言論，則透過「合理評論原則」，亦即刑法
      第311 條第3 款所定以善意發表言論，對於可受公評之事
      為適當評論之誹謗罪阻卻違法事由，賦與絕對保障。又刑
      法第311 條所謂「可受公評之事」，則指與公眾利益有密
      切關係之公共事務而言。故行為人所製作有關可受公評之
      事之文宣內容或公開發表之意見，縱嫌聳動或誇張，然其
      目的不外係為喚起一般民眾注意，藉此增加一般民眾對於
      公共事務之瞭解程度。因此，表意人就該等事務，對於具
      體事實有合理之懷疑或推理，而依其個人主觀之價值判斷
      ，公平合理提出主觀之評論意見，且非以損害他人名譽為
      唯一之目的者，不問其評論之事實是否真實，即可推定表
      意人係出於善意，避免人民因恐有侵害名譽之虞，無法暢
      所欲言或提供一般民眾亟欲瞭解或參與之相關資訊。
四、本件公訴人認被告涉有上揭犯行，無非以下列證據為其論據
    ：
（一）被告於偵訊時之陳述。
（二）告訴人林英典之指訴。
（三）告訴人林英典提供Google檢索擷取畫面2 頁、露天拍賣站
      擷取畫面3 頁。
（四）露天市集公司100 年2 月15日露安法字第083 號函及隨函
      檢附之「Zxlirjoi」帳號資料與登入網站紀錄。
（五）臺灣固網股份有限公司2011年3 月16日法固字第10000426
      4號書函及隨函所檢附之TFN 用戶基本資料查詢5頁。
五、以上證據均係用以證明被告於上開時地以「Zxlirjoi」代號
    ，登入「露天拍賣」網站七嘴八舌討論區之「人物：誣告犯
    林英典」討論串，張貼「這個林先生就是最好的例子了．設
    陷阱害人去法院提告…」等文字，然被告對此等事實均不否
    認。本件爭點在於：被告所張貼之上開文字，是否構成刑法
    第310 條第2 項之加重誹謗罪，或有無被告所辯其係對可受
    公評之事，為適當評論之情形。對此爭點部分，本件公訴人
    僅以告訴人之告訴為唯一憑據，然告訴人之指述，係以使被
    告受刑事訴追為目的，是其陳述是否與事實相符，仍應調查
    其他證據以資審認，已如前述。經查：
（一）前揭「露天拍賣」網站之七嘴八舌討論區中「其他」子網
      頁下，系爭「人物：誣告犯林英典」之討論串，係起始於
      訴外第三人於網路張貼文章：「臺灣省野鳥攝影學會前理
      事長林英典，不滿黃美鄉在部落格引用他的一張臺灣藍鵲
      照片4 次，求償15萬元未果，控告黃美鄉違反著作權法。
      臺北地檢署認定黃美鄉是合理使用照片，不違法，反將林
      英典依誣告罪嫌起訴。檢方認定林英典明知黃美鄉引用照
      片時，已註明攝影者為林英典，沒有盜用照片的意思；照
      片用在黃美鄉個人部落格，沒有做商業或營利用途，也屬
      於合理使用，卻仍控告黃美鄉違反著作權法，想用訴訟手
      段，取得15萬元和解金，因此檢察官主動簽分案，將林英
      典依誣告罪嫌起訴…林英典沒有製造假證據喔，他符合的
      是明知無理而硬要提告」等語，爾後對此留言之回應共有
      50筆（見原審卷第29至44頁），被告亦為其中之一，證人
      即告訴人林英典亦自承伊當時有看到上開起始文章等語（
      見本案卷第121 頁背面），故被告之系爭網路張貼留言，
      確實針對上開起始文章無訛。
（二）被告所張貼之全文為：「這個林先生就是最好的例子了，
      設陷阱害人去法院提告，我想臺北地檢會反將這人起訴，
      因為林先生已經多次這樣爛訟，加上又無充足證據去提告
      ，就被法院修理，這叫做夜路走多了就會遇到鬼（多行不
      義必自斃）」等語，此有前揭網頁列印資料在卷可稽（見
      原審卷第43、44頁）。本院復依職權查詢原告所涉誣告之
      前揭案件，原告確曾於97年12月17日，經臺灣臺北地方法
      院以97年度訴字第1799號判決判處有期徒刑1 年，嗣上訴
      後經臺灣高等法院以其行為不符合誣告罪之構成要件為由
      ，於98年5 月7 日以98年度上訴字第186 號判決撤銷原判
      決而改判無罪，並經最高法院於98年7 月30日以98年度臺
      上字第4285號判決駁回檢察官之上訴而確定，此有該等判
      決資料在卷可查。而參照前開臺灣臺北地方法院97年度訴
      字第1799號刑事判決及附表內容，可知告訴人自94年間起
      ，即在全國各地對個人網路部落格使用者，提出多起違反
      著作權法之刑事告訴，並多經各地方法院檢察署檢察官以
      使用者為合理使用，並無違反著作權法為由，迭為不起訴
      處分確定。復由被告所提出以姓名「林英典」為搜尋關鍵
      字之相關網頁資料，亦可得知在網際網路上，有關告訴人
      動輒向引用其攝影著作之人提告之事，亦引起不少新聞媒
      體報導或讀者負面之評論，諸如批為「著作權蟑螂」、「
      著作權流氓」等詞語。由此可知，告訴人前揭多次提告之
      行為，雖意在維護其自身著作權，然經媒體報導並在網路
      上引發諸多討論後，已為大眾所知曉，故於本案之案發前
      ，已然成為公共事務，告訴人亦已然成為公眾人物，且有
      關告訴人是否在明知網路部落格之使用人有可能屬著作權
      法上之合理使用，仍一再對該等使用人提出告訴，此種主
      張權利之行為是否有過度使用國家司法資源，顯非屬單純
      之私德領域，而顯與公共利益有所關連，為可受公評之事
      。基此，被告上開言論內容，無非係針對他人張貼有關告
      訴人遭檢察官起訴乙事，表達其個人見解，屬「意見表達
      」之範疇，而非捏造人、事、時、地、物而為虛偽之「事
      實陳述」，並具討論公共事務之公益性質。
（三）又陳述事實與發表意見不同，事實有能證明真實與否之問
      題，意見則為主觀之價值判斷，無所謂真實與否，在民主
      多元社會各種價值判斷皆應容許，不應有何者正確或何者
      錯誤而運用公權力加以鼓勵或禁制之現象，僅能經由言論
      之自由市場機制，使真理愈辯愈明而達去蕪存菁之效果。
      對於可受公評之事項，縱然以不留餘地或尖酸刻薄之語言
      文字予以批評，亦應認為仍受憲法之保障。蓋維護言論自
      由即所以促進政治民主及社會之健全發展，與個人名譽可
      能遭受之損失兩相衡量，顯然有較高之價值。惟事實陳述
      與意見發表在概念上本屬流動，有時難期其涇渭分明，若
      意見係以某項事實為基礎或發言過程中夾論夾敘，將事實
      敘述與評論混為一談時，始應考慮事實之真偽問題（見司
      法院釋字第509 號解釋吳庚大法官之協同意見書）。查被
      告就告訴人以維護著作權為由，對侵權者提出民刑事告訴
      之訴訟過程，及因涉犯誣告罪遭檢察官提起公訴等可受公
      評之事，提出前揭屬個人評論意見之言論，縱使該言論內
      容之用字遣詞稍嫌主觀，且含有貶抑之意，足令告訴人感
      到不快，惟被告之主要用意，僅係在知悉告訴人遭上開起
      訴之事後，表達自身對濫訟之觀感，尚非就告訴人之人格
      之惡意、無端攻擊，而係針對告訴人多次提告行為是否有
      過度使用司法資源，且對告訴人遭檢察官以誣告罪嫌起訴
      等攸關公眾利益且可受公評之事，為合理適當之評論，縱
      嫌聳動或誇張，然其目的，不外係為喚起一般民眾注意，
      藉此增加一般民眾對於公共事務之瞭解程度，是被告就該
      等事務，對於具體事實，有合理之懷疑或推理，而依其個
      人主觀之價值判斷，公平合理提出主觀之評論意見，且非
      以損害告訴人名譽為唯一或主要目的，不問其評論之事實
      是否真實，即可推定被告係出於善意，避免公眾因恐涉有
      侵害名譽之虞，以致無法暢所欲言，或提供一般民眾亟欲
      瞭解或參與之相關資訊，避免遭致被告違反著作權法。從
      而，被告既係本於個人所認知之相關案例，針對告訴人為
      保障著作財產權，向各該侵權者透過民刑事訴訟程序或私
      下調解，要求民事求償之處理方式，提出其個人之評論意
      見，雖有令遭受評論之告訴人感到不悅，語氣略帶聳動誇
      張，仍屬合理評論之範圍，應受憲法言論自由之保障，而
      符合刑法第311 條第3 款之阻卻違法事由，以維護民主社
      會下多元價值判斷意見相容併存之空間。
（四）即使認為被告所張貼之上開內容，夾雜部分陳述事實，查
      臺灣臺北地方法院檢察署檢察官認：告訴人林英典明知黃
      美鄉於96年5 月2 日，在其網路個人部落格上張貼林英典
      享有著作權之臺灣藍鵲圖片，已註明攝影人為林英典本人
      ，並表彰林英典為著作人，且黃美鄉僅使用1 張照片共計
      4 圖次，在其個人部落格內容所佔質量甚低，亦未作商業
      或營利用途；復明知其自94年間起對全省個人網路部落格
      使用者所提出違反著作權法之刑事告訴，已先後受各地方
      法院檢察署檢察官以使用者為合理使用，並無違反著作權
      法犯行為由，迭為不起訴處分確定在案，竟意圖索取高額
      金錢費用，而意圖使他人受刑事處分等語，故於96年7 月
      9 日向臺灣臺北地方法院檢察署提出刑事告訴狀，誣告黃
      美鄉涉有違反著作權法第91條、第92條、第93條之犯行，
      因認係犯刑法第169 條第1 項誣告罪嫌，而於97年8 月29
      日以96年度偵字第26245 號對告訴人林英典提起公訴，嗣
      經臺灣臺北地方法院於97年12月17日以97年度訴字第1799
      號判處告訴人林英典有期徒刑1 年，其後臺灣高等法院雖
      於98年5 月7 日以98年度上訴字第186 號撤銷原判決，並
      判處林英典無罪，並經最高法院於98年7 月30日以98年度
      臺上字第4285號駁回上訴確定，然告訴人林英典既曾遭檢
      察官起訴及第一審法院判決有罪，被告雖不能證明其指述
      告訴人誣告之言論內容為真實，尚不能苛求被告較諸上開
      臺灣臺北地方法院檢察署檢察官及臺灣臺北地方法院法官
      更暸解法律及案情，該檢察官及第一審法官，既已認定告
      訴人林英典誣告黃美鄉，自難認被告發表前開言論，明知
      所言非真實，或因過於輕率疏忽而未探究所言是否為真實
      。縱使告訴人嗣後經判決無罪定讞，但被告非不得本於憲
      法保障之言論自由，在網路上發言支持原公訴之提起及第
      一審判決，尚難以高於檢察官及法官之嚴苛標準，據以責
      難被告，或要求其言論非要與最高法院最後判決結果相符
      不可，本件公訴人基於檢察一體原則，亦難指摘上開臺灣
      臺北地方法院檢察署檢察官之起訴必屬違誤，從而被告就
      其發表非涉及私德而與公共利益有關之事項，核與部分司
      法官之見解相符，自有相當理由確信其為真實，即被告主
      觀上確信「所指摘或傳述之事為真實」，尚非僅憑一己之
      見逕予杜撰、揣測、誇大，甚或以情緒化之謾罵字眼而在
      公共場合為不實之陳述，揆諸前揭說明，應屬能證明其言
      論為真實，依刑法第310 條第3 項規定，自不得以誹謗罪
      相繩。
（五）此外，本院復查無其他積極證據，足資認定被告有何公訴
      人所指之犯行，其犯罪自屬不能證明，揆諸首揭說明，依
      法應諭知無罪之判決。然原審不察，遽為對被告論罪科刑
      ，自有未洽，本件上訴即屬有理由，自應由本院將原審判
      決撤銷，依法院辦理刑事訴訟簡易程序案件應行注意事項
      第14條之規定，逕依通常程序為第一審判決，而為被告無
      罪之諭知，以示慎審。
六、據上論斷，應依刑事訴訟法第455 條之1 第1 項、第3 項、
    第369 條第1 項前段，第301 條第1 項，判決如主文。
本案經檢察官盧美如到庭執行職務。
中    華    民    國  100     年    12    月    21    日
                  刑事第一庭審判長法  官  柳章峰
                                  法  官  林大為
                                  法  官  伍偉華
以上正本證明與原本無異。
不得上訴。
                                  書記官  蕭雅文
中    華    民    國  100     年    12    月    21    日